臺北高等行政法院判決
　　　　　　　　　　　　　　　　93年度訴字第2600號
　　　　　　　　　　　　　　　.
原　　　告　甲○○
被　　　告　財團法人戒嚴時期不當叛亂暨
　　　　　　匪諜審判案件補償基金會
代　表　人　丁○○（董事長）
訴訟代理人　戊○○律師
上列當事人間因戒嚴時期不當叛亂暨匪諜審判案件補償金事件，
原告不服行政院中華民國93年7 月12日院臺訴字第0930086279號
訴願決定，提起行政訴訟。本院判決如下：
    主  文
原告之訴駁回。
訴訟費用由原告負擔。
　　事  實
一、事實概要：原告與其兄郭嘉誠及弟、妹即乙○○、高淑芳、
    高瑞麟、高淑琴、高瑞翔、高瑞鵬共 8人略以郭廷亮因匪諜
    案被捕偵訊期間，遭羈押於前國防部情報局（下稱前情報局
    ）看守所，其母李玉竹（已歿）亦同遭羈押偵訊，羈押期間
    自民國（下同）45年1月31日起至48年8月18日止，共3年6月
    18日云云；於91年12月16日由原告與其兄郭嘉誠具名，其餘
    乙○○等6人委託原告申請補償。案經被告審查後，於93 年
    1月30日分別以 （93）基修法丑字第0482號、第0483號、第
    0484號、第0485號、第0486號、第0487號函、第0488號、第
    0489號函復郭嘉誠、原告、乙○○、高淑芳、高瑞麟、高淑
    琴、高瑞翔、高瑞鵬略以：李玉竹僅係遭前國防部總政治部
    （下稱前總政治部）人員秘密監視，非屬戒嚴時期不當叛亂
    暨匪諜審判案件補償條例（下稱補償條例）第15條之1第3款
    所稱限制人身自由之情形，不予補償等語。原告不服，就（
    93）基修法丑字第0483號函提起訴願，亦遭決定駁回，原告
    及郭嘉誠、乙○○共同提起本件行政訴訟（郭嘉誠、乙○○
    部分另以裁定駁回）。
二、兩造聲明：
　(一)原告聲明：
    1.訴願決定、原處分均撤銷。
    2.命被告為補償李玉竹28個基數，即新臺幣（下同）
      2,800,000元，併給付原告8分之1即350,000元之處分。
  (二)被告聲明：駁回原告之訴。
三、兩造之主張：
甲、原告之主張：
  (一)被告採信原加害者國防部軍事情報局（下稱軍情局）缺乏證
    據力及掩飾其非法行為之文書，對原告提出之證據，包括同
    監難友王霖、賴卓先、沈承基等人之證明書上所載之事實一
    律不依法調查且不予採信，亦未說明不予採信之理由，有違
    程序正義，其所為之處分有違公平原則。另訴願機關未能依
    法調查相關事實及證據，僅將被告不予補償決定原封不動照
    抄，作成訴願決定，完全喪失了上級主管機關監督功能，使
    訴願制度幾不存在。
  (二)被告未盡依法調查職責：依據補償條例之規定，被告有獨立
    行使調查之權，當年的執行者及目擊者多人尚存活，被告應
    依法查證當時受押之先母李玉竹及其子女為何被秘密押送臺
    北非法羈押，禁止會客、通訊，並剝奪一切自由，其所謂「
    秘密監視」、「考管」之法律依據為何？有無必要？有無侵
    犯憲法所規定人民應受保障之自由及權利？
  (三)被告審查人員缺乏專業知識，原告分述如下：
    1.被告向軍情局、國防部軍法司（下稱軍法司）、國防部總
      政治作戰局等加害者函查其當年非法羈押原告之相關資料
      ，如同檢察官、法官命犯罪者交出犯罪證據，惟犯罪者會
      保留自己的犯罪證據嗎？故被告此一函查當然不會有任何
      結果，因任何犯罪者都不可能保留不利於己的任何證據。
    2.先父當時受羈押在偵審期間，原告及先母等人僅為家屬，
      先母「知識程度甚低」，子女分別為1、3、5歲，有秘密
      監視、考管之必要嗎？凡在白色恐怖生活過的人都能體會
      所謂「監視」、「考管」即為當時羈押、剝奪或限制人身
      自由之別稱，獨被告認為此係合法之行為，而不符補償規
      定，被告為何不調查該「監視」、「考管」之程序是否合
      法？為何將原告等從鳳山押至臺北？其「監視」、「考管
      」之結果為何？釋放之原因為何？
    3.原告及兄妹與母親之戶籍被遷至臺北市○○○路○段2巷36
      號，係前情報局所設臨時秘密看守所，原告大部分時間被
      羈押在西寧南路保安司令部看守所內，被告對前總政治部
      為何要撥借房屋給軍事叛亂嫌疑犯家屬居住，此係依據何
      種法令？任何稍有常識的人都知道此為不可能之事。
    4.前總政治部每月發給500 元生活維持費之依據為何？經費
      編列在何項目下？被告均未依法調查。因原告等係受非法
      羈押，看守所無法申報囚糧，方由前總政治部以特別費撥
      一筆黑錢給看守所作為囚糧，否則看守所無法報帳，當時
      所有在監囚犯都知此500 元之來龍去脈，但被告卻不查證
      此500元之真象，如何能得出公平之結果。
    5.前情報局表示先母「知識程度甚低，無生活能力，請准仍
      留前總政治部，俾免凍餒而便考管」，稍有常識者都可體
      會，知識程度低，難道就無生活能力嗎？甘願與年幼子女
      共受秘密監視及考管？即使死都要自由，此乃人之常情也
      ，任何人都可從前情報局之文書中得知其「考管」、「監
      視」等行為皆需非法剝奪人民身體自由方可執行之，獨被
      告認為不必限制人身自由，其缺乏基本常識，由此可見一
      斑。
  (四)軍方之公文書雖然為真正，但其內容並非真正，僅為當年之
    非法羈押行為所作掩飾而已，得以證據推翻之，被告未能查
    明原告係受軍方強制押至臺北剝奪一切自由，原本計劃將先
    父、先母及原告兄妹3 人一併處死，後因該案引起國際關切
    ，方將先父之死刑特赦為無期徒刑，並將先母及原告兄妹 3
    人釋放。
  (五)原告父親郭廷亮本應於64年減刑獲釋，軍方另以聘僱名義強
    制移送綠島繼續非法羈押，現經原告向臺灣臺北地方法院提
    出聘僱關係不存在之訴訟已獲勝訴判決，由此可證軍方當年
    為掩飾其非法行為，幾達無所不用其極之程度，但被告及訴
    願機關仍採信軍方當年不具公信力之文書，作成不予補償及
    駁回訴願之決定，爰請求傳訊當年與原告同時羈押於一處目
    擊證人王霖、沈承基、賴卓先，查明事實真相，依補償條例
    第15條之1第3款之規定，依法准賜如訴之聲明之判決。
乙、被告之主張：
  (一)查被告依據軍情局、軍法司、國防部總政治作戰局等查覆結
    果，均無原告因涉匪嫌之涉案、羈押資料，至軍法司提供郭
    廷亮案全卷資料中之前情報局報告係記載，遵查軍事犯郭廷
    亮1名，在台並無財產，其眷屬前住鳳山誠正新村東2巷89號
    （戶籍登記簿謄本載為東3巷96號），係陸軍總部之宿舍，
    現住臺北市○○○路○段2巷36號（應係38號之誤），係由前
    總政治部所撥借，其在臺眷屬有妻李玉竹（26歲）、子台雄
    （5歲，即丙○○，原名郭志忠）、台風（2歲，即甲○○）
    、碧蓮（1歲）共計4人，均由前總政治部派員秘密監視，並
    由該部按月發給500元，俾維持生活。捨此別無收入。
    其妻知識程度甚低，並無生活能力，擬懇請准予仍留前總政
    治部繼續按月發給，俾免凍餒而便考管等語。被告認前總政
    治部人員之秘密監視，非屬限制人身自由之情形，不符補償
    條例第15條之1第3款規定，乃不予補償，並無不妥。
  (二)又本案因政府相關機關均查無原告受限制人身自由之相關資
    料，自難僅憑王霖等人所出具之證明書即認原告曾遭羈押，
    人身自由受限制，亦無請證人陳述之必要，業經被告答辯在
    卷，所訴核不足採。
    理  由
一、按「本條例所稱受裁判者，係指人民在戒嚴解除前，因觸犯
    內亂罪、外患罪或戡亂時期檢肅匪諜條例，經判決有罪確定
    或裁判交付感化教育者。」、「有下列情形之一者，得於修
    正後本條例第2條第4項之規定期限內，準用本條例規定申請
    給付補償金：．．．3、於民國37年12月10 日起至動員戡亂
    時期終止前，因涉嫌觸犯內亂罪、外患罪或戡亂時期檢肅匪
    諜條例，遭治安或軍事機關限制人身自由而未經起訴、未經
    不起訴處分、經不起訴處分、未經裁判或受裁判者。．．．
    。」為補償條例第2條第2項及第15條之1第3款所規定。
二、查原告父親郭廷亮因匪諜案被捕偵訊期間，遭羈押於前情報
    局看守所，原告與母親李玉竹、兄郭嘉誠之戶籍於45年2月4
    日由高雄縣鳳山市誠正新村東3巷96 號，遷至臺北市○○○
    路○段2巷38號，再於48年8月18 日遷至台北縣永和市○○街
    63巷2弄9號（見原處分卷之戶籍登記簿謄本）；原告與郭嘉
    誠、乙○○、高淑芳、高瑞麟、高淑琴、高瑞翔、高瑞鵬均
    為李玉竹之子女；91年12月16日原告與其兄郭嘉誠具名，乙
    ○○、高淑芳、高瑞麟、高淑琴、高瑞翔、高瑞鵬則委託原
    告主張郭廷亮被捕偵訊期間，李玉竹亦同受非法拘押，自45
    年1月31日起至48年8月18日止，共3年6月18日，乃申請補償
    。被告審查後，於93年1月30分別以（93）基修法丑字第048
    2號、第0483號、第0484號、第0485號、第0486號、第 0487
    號、第0488號、第0489號函復郭嘉誠、原告、乙○○、高淑
    芳、高瑞麟、高淑琴、高瑞翔、高瑞鵬略以：李玉竹僅係遭
    前總政治部人員秘密監視，非屬補償條例第15條之1第3款所
    稱限制人身自由之情形，而拒絕補償等語。原告不服，就其
    個人收受之（93）基修法丑字第0483號函提起訴願，亦遭決
    定駁回等事實，有上開申請書、戶籍登記簿謄本與函文附原
    處分卷足稽，復為兩造所不爭，自堪信為真實。
三、按當事人就主張之事實須負舉證責任，倘其所提出之證據不
    足為主張事實之證明，自不能認其主張之事實為真實，最高
    行政法院著有36年判字第16號判例足參；本件原告主張其母
    李玉竹受非法拘押，自45年1月31日起至48年8月18日止，共
    3年6月18日，無非以其與母親李玉竹、兄郭嘉誠原住高雄縣
    鳳山市誠正新村東3巷96 號，因受逮捕拘押於臺北市○○○
    路○段2巷36號之前情報局所設臨時秘密看守所內，故戶籍於
    45 年2月4日由高雄縣鳳山市誠正新村東3巷96號，被遷移至
    臺北市○○○路○段2巷38號至48年8月18 日止；並提出王霖
    、賴卓先、沈承基等人出具之證明書為證。惟查：
  (一)訴外人王霖、賴卓先、沈承基等人出具之證明書，無論格式
    、用語同一，所載內容亦相同，略以：「．．因叛亂罪於○
    年○月○日被羈押於˙˙˙，郭廷亮之妻李玉竹、長子志忠
    （按即郭嘉誠）、長女志強˙˙˙與證明人同時羈押一處，
    時間為44年6月起至45年10月，證明人已得到補償˙˙˙」
    等語。經查上開證明書所載李玉竹、原告之兄郭嘉誠及原告
    被押時間為44年6月起至45年10月，然原告請求李玉竹自45
    年1月31日起至48年8月18日止受非法羈押之補償，兩者時間
    互不一致；且自45年1月31日起至48年8月18日止，李玉竹母
    子4人係單獨居住於臺北市○○○路○段2巷38號之房屋，並
    未與王霖、賴卓先、沈承基等人共同羈押，足見上開證明書
    所載內容與事實不符，故單憑該證明書無以證明原告之主張
    為真實。
  (二)郭廷亮一家原住高雄縣鳳山市誠正新村東3巷96 號，嗣郭廷
    亮因涉嫌叛亂罪被捕時，其時原告與兄郭嘉誠年僅 3、5 歲
    ，故李玉竹以嫌犯家屬攜同小孩隨同至北部協助調查，為兩
    造所不爭，並有原處分卷二所附之國防部軍法局之44年9 月
    30日之訊問筆錄可稽，當時李玉竹係以證人身分受訊，且審
    判官於訊問完畢後即諭知「飭回」，茍李玉竹當時受羈押，
    則於訊問完畢後理應諭知「還押」，顯見李玉竹當時並未受
    羈押。再被告所提之卷三即李玉竹因案遭思想行動偵監案卷
    ，該案卷內所載之資料均係當年有關當局派員偵監李玉竹日
    常生活之經過而載，除有檔案編碼外，並有請示簽呈及主管
    批示、註記，均屬公文書，足堪認定真正。而依卷內資料所
    載略以：經查明李玉竹與郭廷亮案無關，惟因李玉竹於44年
    9 月間產下一女（即原告妹妹乙○○），故於生產滿月後之
    44 年10月23日即將李玉竹母子4人送回高雄縣鳳山市誠正新
    村東3巷96 號之宿舍，雖為防患未然而同時派員偵監，然並
    未限制李玉竹之人身自由，嗣因出入李玉竹家中人員繁雜，
    當局始決定在台北另覓住處，以供李玉竹母子4 人居住，並
    於45年1月間完成相關事宜，乃於45年2月2 日又將李玉竹母
    子4 人自鳳山遷居至臺北市○○○路○段2巷38號房屋，並代
    為辦理戶籍遷移手續；雖然偵監行動未間斷，然李玉竹母子
    4 人起居生活均十分自由，李玉竹甚至多次上書以物價上漲
    、小孩長大須唸書、房屋因風災受損須修繕等情，陳情軍方
    撥用之500元不敷使用而請求增加生活費用，甚至友人高培
    賓亦可自由出入探視李玉竹母子，李玉竹亦可探視在監執行
    之郭廷亮，嗣又因中山北路之處所年代久遠房屋老舊，且位
    處交通要道，乃另覓永和鎮○○街之房屋而於48年8月18 日
    遷居等經過情形。
  (三)原告於本院審理時陳稱略以：「˙˙˙中山北路的房子是獨
    棟日式建築˙˙˙，不是看守所也不是監獄，與一般民宅有
    一段距離，只有一家四口居住無他人共住，可自由出入，如
    想出門並無外人阻攔但媽媽不准，有便衣巡邏，家中飲食由
    媽媽準備，˙˙˙」（見本院卷85、86頁）；原告之兄丙○
    ○於本院審理亦陳稱略以：「˙˙˙中山北路的房子是日式
    建築，獨門獨戶，有庭院，可自由出入看父親及叔叔，˙˙
    ˙，不是看守所也不是監獄，與一般民宅有一段距離，但有
    便衣巡邏，平日母親不給我們出去，他沒工作，每日有三餐
    ，但與坐牢由人送飯不同˙˙˙」（見本院卷37頁）。
四、經將上開(二)之史料記載與原告與其兄之陳述(三)部分互相比對
    ，李玉竹及其子女自45年2月2日起至48年8月18日止，居住
    臺北市○○○路○段2巷38號房屋之期間，彼等生活起居作息
    並未受限制，雖日常行動受偵監，任何人均會感受某程度之
    壓力及不自在，然與所謂人身自由受限制之羈押畢竟不同。
    此外，原告並無法舉證證實李玉竹於45年1月31日起至48年8
    月18日止受非法羈押之事實。被告以據軍情局、軍法司、總
    政戰局查覆結果，均無李玉竹因涉匪嫌之涉案、羈押資料，
    雖曾遭前總政治部人員秘密監視，難謂屬限制人身自由之情
    形，不符補償條例第15條之1第3款規定，而不予補償，揆諸
    首揭規定，其認事用法，並無違誤；訴願決定，予以維持，
    亦屬妥適。原告仍執前詞，訴請判決如訴之聲明，自非有據
    ，應予駁回。至原告請求訊問證人王霖、賴卓先、沈承基等
    人，以證明李玉竹曾遭羈押之事實，然彼等出具之證明書，
    依前所述既與事實不符，且本件事證已明，故無傳訊之必要
    ，並敘明之。
五、據上論結，本件原告之訴為無理由，爰依行政訴訟法第98條
    第3項前段，判決如主文。
中    華    民    國    94     年     8    月    25   日
                        第一庭審判長法  官 姜素娥
                                    法  官 陳秀
                                   法  官 吳東都
上為正本係照原本作成。
如不服本判決，應於送達後20日內，向本院提出上訴狀並表明上
訴理由，如於本判決宣示後送達前提起上訴者，應於判決送達後
20日內補提上訴理由書（須按他造人數附繕本）。
中　　華　　民　　國　　94　　 年　   8  　月　　25　 日
 　　  　　　　　　　    　         書記官 陳圓圓
